臺灣高等法院臺中分院刑事判決
111年度交上訴字第1499號

上  訴  人  臺灣臺中地方檢察署檢察官
上  訴  人  
即  被  告  張煥易



上列上訴人等因肇事逃逸罪等案件，不服臺灣臺中地方法院111
年度交訴字第20號中華民國111年5月12日第一審判決（起訴案號
：臺灣臺中地方檢察署110年度偵字第16693號），提起上訴，本
院判決如下：
    主  文
上訴駁回。
    犯罪事實
一、張煥易原考領普通小型車駕駛執照已易處逕註，現無駕駛執
    照，而於民國110年2月4日晚上7時5分，駕駛車牌號碼0000-
    00號自用小客車，沿臺中市西屯區西屯路2段由太原路1段往
    忠明路方向行駛，行經西屯路2段與華美西街1段交岔路口時
    ，應注意車前狀況及兩車並行的間隔，並隨時採取必要的安
    全措施，且無不能注意的情事，竟疏未注意他的小客車右後
    側，黃于瑾騎乘車牌號碼000-000號普通重型機車直行而來
    ，他仍貿然偏右行駛，而黃于瑾也未注意兩車並行間隔，所
    以煞避不及，導致他的小客車右側車身與黃于瑾機車左側車
    身擦撞，黃于瑾因此人車倒地，受有背部及臀部挫傷、腰部
    扭傷及拉傷等傷害。而張煥易肇事後，明知黃于瑾倒地受傷
    ，仍基於駕駛動力交通工具發生交通事故，致人傷害而逃逸
    的犯意，未報警前來處理，也未呼叫救護車到場施救，更未
    留下姓名、電話或其他足以辨別姓名、年籍的聯絡方式，立
    刻駕駛小客車逃離現場。經警方據報到現場處理，由在場目
    擊車禍發生經過的吳貴美提供肇事車輛車號而循線查悉上情
    。
二、案經黃于瑾訴由臺中市政府警察局第一分局報告臺灣臺中地
    方檢察署檢察官偵查起訴。
　　理   由
壹、程序方面：檢察官、上訴人即被告張煥易（下稱被告）於本
    院審判程序中，對於本判決引用相關具有傳聞性質的證據資
    料，對證據能力表示同意作為本案證據使用或未爭執，且本
    案所引用的非供述證據，或以科學、機械方式對於當時狀況
    所為忠實的記錄，性質上並非供述證據，均無傳聞法則規定
    的適用，也是合法取得的物證，依法均可作為認定犯罪事實
    的依據。至於被告於本院審理中說「警察的照片都是他們偽
    造的」，純屬被告個人臆測之詞。
貳、認定犯罪事實所憑之證據及理由：
一、被告否認無駕駛執照駕車過失傷害及肇事致人傷害逃逸之犯
    行，辯稱：本案與我無關，不是我造成的等語。
二、根據被告的答辯，本院認為本案爭點為：⑴被告的駕車行為
    是否構成無駕駛執照駕車過失傷害罪責；⑵被告的行為是否
    該負肇事逃逸罪責。綜合判斷如下：
　㈠被告於原審坦承他於上開時、地駕駛車牌號碼0000-00號自用
    小客車行經本案肇事路口等語（見原審卷第55頁）。又被告
    的汽車駕駛執照已易處逕註，現無駕駛執照，而車牌號碼00
    00-00號自用小客車車頂為銀色等情，有被告的證號查詢汽
    車駕駛人資料、車籍資料在卷可查（見偵卷第83、85頁）。
    可知被告於上開時地確實無照駕駛上開車牌號碼0000-00號
    、銀色自用小客車行經本案肇事路口。被告否認自己無照駕
    駛的事實，辯稱我不是無照，我是未帶駕照，我的車子是棕
    色云云，不可採信。
　㈡告訴人黃于瑾騎乘機車於上開時、地與同向行駛在左側的汽
    車發生擦撞，致人車倒地，因此受了背部及臀部挫傷、腰部
    扭傷及拉傷等傷害，而該汽車肇事後立刻離開現場等情，已
    經證人即告訴人黃于瑾於警詢及偵查中指訴明確（見偵卷第
    31頁至第33頁、第105頁），並有中國醫藥大學附設醫院110
    年2月4日診斷證明書(見偵卷第43頁)在卷可證，此部分事實
    也可以認定。　
　㈢上開時、地與告訴人機車發生擦撞，導致告訴人受傷後立刻
    駛離現場的汽車，就是被告駕駛的車牌號碼0000-00號自用
    小客車等事實，有下列證據：
　⑴證人即告訴人黃于瑾於警詢中證稱：當時我是跟一台銀色自
    小客車發生碰撞，我沿著西屯路往忠明路方向行駛慢車道，
    在事故地點，對方汽車在我左側，向右切過來，我見狀煞車
    ，對方沒有減速，接著對方的右後車身附近碰到我機車的左
    側車身，致我倒地受傷，對方車輛直接逃逸等語（見偵卷第
    31、33頁）；又於偵查中具結證稱：當時銀色汽車在我的機
    車左前方且向右偏移，我見狀緊急煞車，但仍與銀色汽車右
    後側車身擦撞，但那車並未停留，反而直接駛離現場等語（
    見偵卷第105頁至第106頁）。
　⑵在場目擊上開機車與小客車發生碰撞的證人吳貴美陳述：　
　①於警詢中證稱：我於110年2月4日晚上7時5分，在臺中市西屯
    區西屯路2段與華美西街1段交岔路口目擊車禍，當時機車行
    駛在西屯路2段慢車道，小客車同向行駛在機車左側，當時2
    車已相當接近，接著機車左側與小客車右側擦撞，機車倒地
    ，小客車則直接往忠明路方向駛離現場；我和友人駕車追上
    前，直到靠近臺灣大道處停等紅燈時，才和小客車駕駛對話
    ，並告知小客車駕駛方才有發生車禍，但該駕駛不承認，並
    逕自駕車離開，隨後我們返回事故現場，並告知員警小客車
    的車牌號碼為9479-DQ號等語（見偵卷第39頁）。
　②於偵查中具結證稱：當時我看到機車在小客車右側，兩車相
    當靠近，隨後就發生擦撞，機車向右傾倒，但小客車並未留
    在現場，我和朋友就跟上去；快到臺灣大道時，因為停等紅
    燈，我們就跟小客車駕駛說方才有發生車禍，但對方稱並不
    知情云云，隨後就駕車離開，我和朋友則返回事故現場，並
    將上情告知員警等語（見偵卷第99頁至第100頁）。
　③於原審審理中具結證稱：當時我搭乘友人駕駛之汽車，我坐
    在副駕駛座，我們行駛在小客車後方；後來在肇事路口處，
    我看到機車與小客車並行，兩車相當靠近，機車行駛在小客
    車右側，隨後機車與小客車右後側擦撞，機車人車倒地，小
    客車直接開離現場，我和朋友就駕車追上去，期間我們一直
    跟在小客車後面，小客車並沒有離開我的視線範圍；後來我
    們攔下小客車，同時記下車牌，並告知小客車駕駛者即被告
    方才有發生車禍，但被告下車查看一下就離開，我們則返回
    事故現場，並告知員警方才記下的車牌號碼等語（見原審卷
    第106頁至第114頁）。
　④查核證人即告訴人黃于瑾、證人吳貴美上面的陳述內容，關
    於告訴人駕駛機車如何倒地、車牌號碼0000-00號小客車如
    何與告訴人機車發生碰撞、如何駛離事故現場的過程均是相
    符；而證人吳貴美就自己親身看到的肇事經過整體過程證述
    清楚明確，無重大瑕疵，且吳貴美當時是乘坐由友人駕駛、
    行駛在0000-00號小客車後方的汽車副駕駛座上，依一般人
    的日常生活經驗及正常視力，她的視線確實可以看到前方右
    側道路發生的狀況；更何況證人吳貴美原來不認識告訴人及
    被告，案發當日才遇到，雙方並無親誼或仇怨，應無動機迴
    護告訴人或誣陷被告；不僅如此，原審法院勘驗案發時、地
    的路口監視器錄影畫面，結果顯示告訴人機車直行進入肇事
    路口時，與1部汽車並排行駛，該汽車不斷朝右偏，未打方
    向燈即從外側車道偏內側車道持續向右切至外側車道邊行駛
    ，此時告訴人機車倒地在該汽車右側後方，該汽車仍繼續行
    駛至西屯路2段與華美西街1段路口時，車頭突然朝左偏移，
    再持續向前往忠明路方向行駛，有原審勘驗筆錄、肇事路口
    監視器錄影畫面截圖在卷可證（見原審卷第56頁、第71頁至
    第83頁），此肇事過程與證人即告訴人黃于瑾、證人吳貴美
    上面的陳述內容亦是一致。況且本院審理時證人即處理本件
    交通事故的員警李柏翰具結證稱「（被告問：我只見過你一
    次，做完筆錄我就離開派出所，車子沒有留在當場。從監視
    器畫面中可以看出我的車號嗎？）經調閱車牌監視器，檔案
    下載後今日提出（光碟壹片）」、「（審判長問：這是調閱
    何資料？）調閱車牌監視器，比對過往車流、目擊者車號、
    目擊者提供的嫌疑人車號做車型比對後結果」等語，而經本
    院當庭勘驗該光碟，並經證人李柏翰說明互核結果，可見❶
    照片1（檔名：目擊者車號）目擊者吳貴美的座車經過西屯
    路，尾隨當時嫌疑人，❷照片2（檔名：目擊者經過）目擊者
    的座車經過時可以看到機車倒地，他跟在被告車後面。比對
    這張照片的車型，與照片1車型一致。❸照片3（檔名：嫌疑
    人車號）：嫌疑人車號，從此處可以看到車號、車型、車款
    。這是在照片1前方拍到的。於西屯路華美西街的監視器拍
    攝到的後車牌。❹照片4（檔名：嫌疑人經過華美西街行駛慢
    車道）：嫌疑人行駛慢車道畫面，所以剛才看到他是行駛慢
    車道，此時被害人的車子在被告右側。❺照片5（檔名：路過
    車流對比1）：這是路過的車流比對，要證明當時經過的車
    型、車款在這個時段內只有被告。要比對有無同款其他車輛
    路過。當時經過的其他車輛都是不同款不同色。其餘照片（
    檔名：路過車流對比2至4）均是比對後認無關之車輛。其餘
    影像檔為後車牌監視器（見本院卷第148至149頁）。可知被
    告確實於上開時、地駕車撞及告訴人機車，足認告訴人黃于
    瑾、證人吳貴美上面的陳述屬實。被告否認上情，辯稱：我
    駕駛的車子車損都是舊的痕跡，並無新的刮痕或碰撞痕跡等
    語（見原審卷第115頁），然而被告未提出任何新舊車損辨
    識的事證，被告的辯解顯然是為了推卸責任，不可採信。至
    於被告於本院審理中說「警察的照片都是他們偽造的」，屬
    於被告個人臆測之詞，也無法採信。
　㈢汽車行駛時，駕駛人應注意車前狀況及兩車並行之間隔，並
    隨時採取必要之安全措施，不得在道路上蛇行，或以其他危
    險方式駕車，道路交通安全規則第94條第3項定有明文。被
    告駕駛汽車與告訴人駕駛機車係同向行駛的直行車輛，自應
    同負上開注意義務。而被告曾考領有駕駛執照，自應知悉並
    遵守上開道路交通安全規則，且本件案發當時天候晴、夜間
    有照明、柏油路面乾燥、無缺陷、道路無障礙物、視距良好
    ，並無不能注意之情事，有道路交通事故調查報告表㈠、監
    視器錄影翻拍照片在卷可證（見偵卷第53頁、原審卷第71頁
    至第83頁），被告駕車竟未注意與告訴人機車保持安全間隔
    即貿然偏右行駛，告訴人亦未保持安全間隔，致2車發生碰
    撞，被告及告訴人的駕駛行為，均有過失，均同為肇事原
    因。此經臺中市車輛行車事故鑑定委員會鑑定肇事因素，結
    果也同此認定，有臺中市車輛行車事故鑑定委員會110年11
    月26日中市車鑑字第1100008885號函暨中市車鑑0000000案
    鑑定意見書存卷可查(見偵卷第147頁至第150頁），至於告
    訴人駕駛上開重型機車，雖然他的駕駛行為也有過失，被告
    仍然難辭同為肇事原因的過失責任。而告訴人因本案車禍事
    故受有前述傷勢之普通傷害等情，有中國醫藥大學附設醫院
    110年2月4日診斷證明書在卷可證(見偵卷第43頁)，是被告
    的過失行為與告訴人的傷害結果間，具有相當因果關係。
　㈣所謂肇事逃逸，指於肇事當時或隨後離去現場之行為，祇須
    行為人主觀上有逃逸之意圖，客觀上有逃逸之行為為已足，
    而其擅離肇事現場之行為一旦付諸實施，其犯罪即已完成，
    不論其逃逸行為已否得逞，被害人是否在他人協助下獲得救
    護，均於上開犯罪之成立不生影響。本案被告於上開時、地
    駕車與告訴人機車發生擦撞，導致告訴人受傷後，立刻駕車
    駛離現場的事證，詳如前述，而證人即告訴人黃于瑾於偵查
    中證稱：「一開始撞到時，我就左右晃，又靠到他的車上，
    然後他車一開走，我就倒在地上了，聲音大到連旁邊的店家
    人員都出來查看」等語（見偵卷第105頁至第106頁），又依
    案發現場路口監視器錄影畫面可知，上開2車擦撞時，肇事
    路口旁商店內之人員隨即轉頭朝事故方向觀看，並走至機車
    倒地處協助告訴人等情，亦經原審法院勘驗案發該監視器錄
    影畫面查核明確，有原審111年3月22日勘驗筆錄在卷可證（
    見原審卷第56頁），足認上開2車擦撞後告訴人因之人車倒
    地確實發生甚大聲響，被告身為肇事車輛的駕駛，豈可能毫
    不知情？況且依上開監視器錄影畫面勘驗結果可知，被告駕
    車沿臺中市西屯區西屯路2段由太原路1段往忠明南路方向行
    駛至肇事路口時，原來是偏右行駛，而與告訴人機車擦撞後
    ，被告汽車隨即向左偏移而駛離現場，有原審勘驗筆錄在卷
    可證（見原審卷第56頁），顯然被告是在2車發生擦撞後才
    立刻改變原來的行向，並且逕自駛離現場，由此更可認定被
    告於案發時已明確知悉自己已經肇事，卻仍駕車離開，被告
    所為具有肇事逃逸的犯意，非常明確。被告上開辯詞，不可
    採信。
　㈤被告另辯稱：我的車子後方只有大型車，證人吳貴美搭乘的
    車輛是紅色的小車，應該不在我的車子後方云云。惟證人吳
    貴美當時是乘坐由友人駕駛、行駛在9479-DQ號小客車後方
    的汽車副駕駛座上，已詳如前述，被告這一部分辯詞無法採
    為有利被告的認定。至於被告質疑證人吳貴美上開陳述的憑
    信性而請求傳喚證人吳貴美及她搭乘車輛的駕駛人楊海萱，
    因本案事證已經明確，被告此部分證據方法並無調查必要，
    併予說明。
　㈥綜上所述，被告犯行可以認定，應依法論科。
　三、論罪科刑
　㈠被告行為後，刑法第185條之4業於110年5月28日修正公布施
    行，並於同年月30日生效。修正前該條規定：「駕駛動力交
    通工具肇事，致人死傷而逃逸者，處1年以上7年以下有期徒
    刑」，修正後規定：「駕駛動力交通工具發生交通事故，致
    人傷害而逃逸者，處6月以上5年以下有期徒刑；致人於死或
    重傷而逃逸者，處1年以上7年以下有期徒刑。犯前項之罪，
    駕駛人於發生交通事故致人死傷係無過失者，減輕或免除其
    刑」，經比較新舊法，以修正後刑法第185條之4第1項前段
    規定較有利於被告，自應適用修正後刑法第185條之4第1項
    前段規定論處。　
　㈡次按汽車駕駛人，無駕駛執照駕車、酒醉駕車、吸食毒品或
    迷幻藥駕車、行駛人行道或行經行人穿越道不依規定讓行人
    優先通行，因而致人受傷或死亡，依法應負刑事責任者，加
    重其刑至二分之一，道路交通管理處罰條例第86條第1項定
    有明文。又刑法總則之加重，係概括性之規定，所有罪名均
    一體適用；刑法分則之加重，係就犯罪類型變更之個別犯罪
    行為予以加重，成為另一獨立之罪名。道路交通管理處罰條
    例第86條第1項關於汽車駕駛人，無駕駛執照駕車，因而致
    人受傷或死亡，依法應負刑事責任者，加重其刑至二分之一
    之規定，係就刑法第276條之過失致人於死罪、第284條之過
    失傷害罪之基本犯罪類型，對於加害人為汽車駕駛人，於從
    事駕駛汽車之特定行為時，無駕駛執照駕車，因而致人受傷
    或死亡之特殊行為要件予以加重處罰，已就上述刑法第276
    條、第284條之犯罪類型變更之個別犯罪行為予以加重，而
    成另一獨立之罪名，自屬刑法分則加重之性質。被告的普通
    小型車駕駛執照經監理機關易處逕註，已無駕駛執照，仍駕
    車行駛致人受傷，已詳如前述，被告的行為構成道路交通管
    理處罰條例第86條第1項、刑法第284條前段之汽車駕駛人無
    駕駛執照駕車犯過失傷害罪，及修正後刑法第185條之4第1
    項前段之駕駛動力交通工具發生交通事故，致人傷害而逃逸
    罪，前者應依道路交通管理處罰條例第86條第1項加重其刑
    ，公訴意旨認被告此部分行為是觸犯刑法第284條前段的過
    失傷害罪，起訴法條並非正確，因兩者社會基本事實同一，
    應由本院直接審究，並變更起訴法條。
　㈢被告過失傷害告訴人後，又駕車逃逸，這二種行為的犯意不
    同，行為手段也完全不同，應分別論罪、合併處罰。
四、原審審理結果，認被告犯過失傷害罪及肇事致人傷害逃逸罪
    之事證明確，適用道路交通管理處罰條例第86條第1項、刑
    法第284條前段、修正後刑法第185條之4規定，並審酌被告
    明知自己無普通小型車駕駛執照仍駕車上路，未注意兩車並
    行之間隔，肇事後告訴人受有前揭傷害，於肇事後駕車逃逸
    ，置告訴人於現場不顧，對於告訴人身體、現場交通秩序維
    護造成相當程度危害；並斟酌本案肇事地點係屬市區道路，
    來往人員非屬罕至；又告訴人所受傷勢非重，並非成為無自
    救力之人，且於事故發生後旋有旁人上前協助，被告犯罪危
    險性尚屬輕微；暨被告之過失程度、告訴人亦有過失等情，
    及被告否認犯行，未與告訴人成立調解或賠償告訴人所受損
    害之犯後態度；兼衡被告自述之智識程度及家庭經濟生活狀
    況（見原審卷第120頁）等一切情狀，分別量處如原審判決
    主文所示「汽車駕駛人，無駕駛執照駕車犯過失傷害罪，處
    拘役肆拾日」、「犯駕駛動力交通工具發生交通事故，致人
    傷害而逃逸罪，處有期徒刑陸月」之刑，並均諭知易科罰金
    之折算標準。綜合以上說明，本院認為原審判決認定事實沒
    有錯誤，適用法律正確，量刑妥適，沒有不當。檢察官提起
    上訴略謂被告否認犯行，毫無悔意而指摘原審判決量刑太輕
    等語，為無理由；而被告提起上訴以前述辯詞否認犯罪，不
    可採信的理由已經在前面說明清楚，被告上訴為無理由，均
    應予駁回。
據上論斷，依刑事訴訟法第368條，判決如主文。
本案經檢察官林俊杰提起公訴，檢察官陳君瑜提起上訴，檢察官
施清火到庭執行職務。
中　　華　　民　　國　　111 　年　　9 　　月　　29　　日
             　　刑事第四庭    審判長 法　官  蔡名曜  
 　    　　　　　　　　　　　　　     法　官  邱鼎文    
   　　  　　　　　　　　　　　　　   法　官  鄭永玉   

以上正本證明與原本無異。
肇事逃逸部分得上訴。其餘不得上訴。　　　　　　　　　　　
如不服本判決應於收受送達後20日內向本院提出上訴書狀，其未
敍述上訴理由者，並得於提起上訴後20日內向本院補提理由書(
均須按他造當事人之人數附繕本)「切勿逕送上級法院」。因疫
情而遲誤不變期間，得向法院聲請回復原狀。

                                      書記官  林姿妤

中　　華　　民　　國　　111 　年　　9 　　月　　29　　日